臺灣臺南地方法院民事裁定　　　　　　　 96年度家抗字第1號
抗　告　人　財政部國有財產局台灣南區辦事處台南分處
法定代理人　乙○○
相　對　人　台灣土地銀行股份有限公司
法定代理人　甲○○
上列抗告人因與相對人間就被繼承人洪正龍指定遺產管理人事件
，對於中華民國95年12月12日本院95年度財管字第111號裁定提
起抗告，本院裁定如下：
      主      文
抗告駁回。
抗告程序費用新台幣壹仟元由抗告人負擔。
      理      由
一、按先順序繼承人均拋棄其繼承權時，由次順序之繼承人繼承
    。其次順序繼承人有無不明或第四順序之繼承人均拋棄其繼
    承權者，準用關於無人承認繼承之規定。又繼承開始時，繼
    承人之有無不明者，由親屬會議於一個月內選定遺產管理人
    ，並將繼承開始及選定遺產管理人之事由，向法院報明。又
    第1178條所定之期限屆滿，無繼承人承認繼承時，其遺產於
    清償債權，並交付遺贈物後，如有賸餘，歸屬國庫。又繼承
    人有無不明而不能依民法第1177條選定遺產管理人時，得由
    利害關係人聲請法院選任之。民法第1176條第6項、第1177
    條、第1185條及第1178條第2項分別定有明文。
二、本件相對人即原審聲請人台灣土地銀行股份有限公司於原審
    法院聲請意旨略以：緣被繼承人洪正龍於民國88年7月20日
    向相對人借款新台幣（下同）100萬元，期限15年，即自88
    年7月20日起至103年7月20日止，共分180期，每期1個月，
    自第1期至第36期按期付息，自第37期起，本金按期平均攤
    還，利息按借款餘額計付，約定利率為年息7.94%，第一年
    按相對人基本放款利率固定加1.8碼機動計息，第二年起按
    相對人基本放款利率固定加4.04碼機動計息，嗣後隨相對人
    基本放款利率機動調整，並約定如有一期未履行時，即視為
    全部到期，清償逾期，除按約定利率計息外，並應加收自逾
    期日起，逾期在6個月以內，按上開利率加付百分之十，逾
    期6個月以上，就超過部分按上開利率加付百分之二十計算
    之違約金，詎料被繼承人洪正龍自91年4月20日應償付該期
    本息起即延不履行，迭經催討均未獲置理，嗣被繼承人洪正
    龍於94年7月7日死亡，其法定繼承人均已辦理拋棄繼承並經
    准予備查，亦無親屬會議選定遺產管理人，致相對人之債權
    無法行使，影響相對人之權益甚鉅，相對人為此爰聲請鈞院
    裁定選任財政部國有財產局台灣南區辦事處台南分處為被繼
    承人洪正龍之遺產管理人等語。
三、原審法院裁定以：
  （一）相對人主張之上開事實，業據其提出借據影本1件、繼
        承系統表1份、戶籍謄本6份、本院南院慧家雅94年度繼
        字第1450號函影本1件、土地及建物登記謄本影本各1份
        、抵押權設定契約書及他項權利證明書影本各1件、財
        政部台灣省南區國稅局財產歸屬資料清單及92年度綜合
        所得稅各類所得資料清單影本各1份為證，復經本院依
        職權調閱本院94年度繼字第1450號拋棄繼承聲請事件卷
        宗核閱綦詳，是相對人之主張堪信為真實。又查被繼承
        人洪正龍死亡後，其法定繼承人皆已依法拋棄繼承權經
        本院准予備查，且未準用民法第1177條之規定選定遺產
        管理人，而被繼承人洪正龍為相對人之債務人，故相對
        人以利害關係人之身分聲請選任被繼承人洪正龍之遺產
        管理人，核與上開規定並無不合，應予准許。
  （二）按公示催告期限屆滿，無繼承人承認繼承時，其遺產於
        清償債權，並交付遺贈物後，如有剩餘，歸屬國庫；又
        按非公用國有財產以財政部國有財產局為管理機關，民
        法第1185條、國有財產法第12條分別定有明文。查本件
        被繼承人洪正龍之繼承人皆已拋棄繼承權，繼承人中就
        上揭債務亦均未列為連帶保證人，且未類推適用民法第
        1177條之規定選定遺產管理人，足徵渠等對被繼承人洪
        正龍遺產之處置已漠不關心；又查被繼承人洪正龍死亡
        後遺有坐落臺南縣後壁鄉○○段731號土地及門牌號碼
        臺南縣後壁鄉長安村13鄰中寮252號房屋等遺產，有稅
        務電子閘門財產所得調件明細表1件附卷可稽，上開遺
        產倘無人承認繼承時，將於清償債權，交付遺贈物後，
        歸屬國庫，為使被繼承人洪正龍遺產之處置順利進行，
        本院認選任財政部國有財產局臺灣南區辦事處臺南分處
        為被繼承人洪正龍之遺產管理人為適當。
四、抗告意旨略以：
  （一）按司法院74年10月15日（74）院台廳一字第05786號函
        示：「嗣後各地方法院受理有關無人承認繼承遺產管理
        事件時，先順序繼承人均拋棄繼承，其次順序繼承人有
        無不明而應准用關於無人承認繼承之規定時，應先審核
        可否依民第1177條規定選定遺產管理人。如無法選定遺
        產管理人者，因此類拋棄繼承事件，多屬遺債大於遺產
        ，形同破產，儘量避免選任國有財產局為遺產管理人」
        ，以及抗告人91年2月27日台財產局接字第0910004982
        號函轉司法院秘書長90年12月20日（90）秘台廳民一字
        第30224號函示「檢送司法院秘書長90年12月20日（90
        ）秘台廳民一字第30224號函影本乙份，司法院秘書長
        已轉知台灣高等法院等，請各法院受理有關無人承認繼
        承遺產管理人事件時，宜注意依財政部修正之代管無人
        承認繼承遺產作業要點及該院74年10月15日（74）院台
        廳一字第05786號函辦理」。
  （二）查抗告人於95年12月18日接獲鈞院95年度財管字第111
        號民事裁定，選認為被繼承人洪正龍之遺產管理人，經
        細閱該民事裁定理由欄第2項之記載：「．．．被繼承
        人於94年7月7日死亡，其法定繼承人均已拋棄繼承並經
        准予備查，亦無親屬會議選定遺產管理人．．．為此爰
        聲請鈞院選任財政部國有財產局台灣南區辦事處台南分
        處為被繼承人之遺產管理人等語」，均未提及洪正龍是
        否尚有其他遺產，衡諸一般常情，被繼承人洪正龍之法
        定繼承人之所以聲明拋棄繼承，不外乎被繼承人之遺債
        大於遺產，有破產之餘，審究本案，被繼承人洪正龍遺
        有債務尚未清償，再者，若被繼承人果真留有其他遺產
        ，其繼承人豈會拋棄繼承之理？因之被繼承人洪正龍即
        可能屬於遺債大於遺產。
  （三）次查，抗告人係國庫之財產管理機關，而國庫對於無人
        承認繼承之遺產向有期待權，因之，以被繼承人遺債大
        於遺產之情形，則選任抗告人為遺產管理人期間所將耗
        費之人力、時間實難以金錢衡量；且管理期間所需之花
        費亦由國庫代為墊付，不僅國庫利益受損，更甚者，豈
        非造成浪費國家資源於少數特定人之不公現象。
  （四）末查，所謂遺產管理人之職務，民法第1179條亦明文規
        定，因之拋棄繼承之繼承人並非不可擔任遺產管理人，
        且法亦無明文禁止，查被繼承人遺債既大於遺產，且因
        被繼承人之最近親屬較清楚被繼承人之遺產、債權人，
        如由其擔任遺產管理人確能收事半功倍之效，審酌本案
        之情形，被繼承人洪正龍之債權債務關係，以及印鑑、
        產權證明等重要文件應屬其配偶或子女最為知悉，且目
        前應仍由渠等保管，就該債務必較抗告人明瞭，就適任
        與否加以考量，除其配偶或子女外，實不作第二人想，
        為此狀請鈞院廢棄原裁定，並駁回相對人之聲請等語。
五、經查：
  （一）本件相對人主張之上開事實，業據其提出借據影本、繼
        承系統表、戶籍謄本、本院南院慧家雅94年度繼字第14
        50號函影本、土地及建物登記第二類謄本影本、抵押權
        設定契約書及他項權利證明書影本、財政部台灣省南區
        國稅局財產歸屬資料清單、92年度綜合所得稅各類所得
        資料清單影本附於原審卷可稽，並經本院依職權調閱94
        年度繼字第1450號拋棄繼承案卷查核屬實，則揆諸前開
        說明，相對人以其為利害關係人聲請選任被繼承人洪正
        龍之遺產管理人，自屬有據。
  （二）又司法院前述函示，僅謂儘量避免選任抗告人為遺產管
        理人，並非謂不得選任其為遺產管理人，且該函對於法
        院亦無拘束力。而被繼承人生前之債權債務關係及有關
        產權證明文件，抗告人得依其他方式獲悉或取得，有關
        之印鑑，抗告人亦得依舉證責任分配方式辨識其真偽，
        於其管理遺產上並無困難，而上開文件資料其最近親屬
        未必最為知悉。且繼承人均拋棄繼承，已無利害關係，
        如選定其等擔任遺產管理人，難期其將來執行職務能克
        盡職守，公正客觀，以善盡管理人之職務，是為期公正
        ，實不宜選任彼等為遺產管理人。抗告意旨以：被繼承
        人之遺債可能大於遺產，且因被繼承人之最近親屬較清
        楚被繼承人之遺產、債權人，如由其擔任遺產管理人確
        能收事半功倍之效云云，自無可取。
  （三）再者，被繼承人之遺產，於遺產管理人完成清償債權並
        交付遺贈物等清算程序前，是否有賸餘，無從知悉。而
        依上述說明，各順序之繼承人均拋棄繼承者，其剩餘財
        產歸屬國庫，而抗告人為國庫之綜理機關，為國有財產
        法第9條第2項所明定，其備有財產管理之專才，雖其經
        費支出屬國家資源，但保護無人繼承財產之債權人之權
        利，亦屬政府之義務。於遺產管理指定之實際運作，仍
        認選任國有財產局為遺產管理人較為妥適。是抗告意旨
        以：被繼承人遺債大於遺產之情形，則選任抗告人為遺
        產管理人期間所將耗費之人力、時間實難以金錢衡量；
        且管理期間所需之花費亦由國庫代為墊付，不僅國庫利
        益受損，更甚者，豈非造成浪費國家資源於少數特定人
        之不公現象云云，亦無可採。
  （四）綜上所述，原審據此指定抗告人為被繼承人洪正龍之遺
        產管理人，經核並無不合。而抗告意旨復未述明原裁定
        選任其為被繼承人洪正龍之遺產管理人有何違法或其他
        不當之處，其提起抗告，聲明廢棄原裁定，非有理由。
六、據上論結，本件抗告為無理由，爰依非訟事件法第21條第2
    項、第46條，民事訴訟法第495條之1第1項、第449條第1項
    、第95條、第78條、第87條第1項，裁定如主文。
中　　華　　民　　國　　96　　年　　2 　　月　　27　　日
　　　　　家事法庭　　審判長法官　彭振湘
                      法      官  謝瑞龍
                      法      官  林育幟
上為正本係照原本作成。
抗告人如不服本裁定，僅得於收受本裁定正本送達後10日內以適
用法規顯有錯誤為理由，向本院提出再抗告狀（須附繕本一份及
繳納再抗告裁判費新台幣1000元），並經本院許可後始可再抗告
於高等法院。
中　　華　　民　　國　　96　　年　　2 　　月　　27　　日
                          書記官　黃坤義
